臺灣臺南地方法院刑事判決
109年度金訴字第315號
公  訴  人  臺灣臺南地方檢察署檢察官
被      告  吳采真


上列被告因洗錢防制法等案件，經檢察官提起公訴（109年度偵
字第18862號、109年度偵字第19530號），本院判決如下：
    主  文
吳采真無罪。
    理  由
壹、公訴意旨以：被告吳采真知悉國內社會層出不窮之詐騙集團
    或不法份子為掩飾其不法行徑，避免執法人員之追究及處罰，
    經常利用他人之帳戶掩人耳目，在客觀上雖已預見一般取得他
    人帳戶使用之行徑，常與行財產犯罪有密切關連，竟以縱有人持
    其帳戶作為詐騙之犯罪工具，亦不違其本意之幫助詐欺及洗
    錢犯意，於民國109年8月30日某時許，在臺南市○○區○○○000
    號統一超商永嘉門市，以交貨便方式，將其所申辦之陽信商
    業銀行（下稱陽信銀行）帳號000-000000000000號帳戶及玉山
    商業銀行（下稱玉山銀行）帳號000-0000000000000號帳戶之
    存摺、提款卡等資料，寄送給不詳詐騙集團成員使用，並以通
    訊軟體LINE告知提款卡密碼，獲取每本帳戶新臺幣（下同）
    5,000元之補助。嗣該詐騙集團成員取得上開銀行帳戶等資料
    後，竟意圖為自己或他人不法之所有，基於詐欺之犯意聯絡，
    分別於如附表所示時間，以如附表所示詐欺方式，致張玉英
    、黃柏翰、王美葉、高瑞蓮及蔡秀月因而陷於錯誤，遂於如附
    表所示時間、地點，以如附表所示轉帳方式，匯款如附表所
    示金額至如附表所示上開銀行帳戶內，而掩飾詐欺犯罪所得之
    去向。嗣張玉英等5人發覺受騙乃報警處理，為警循線查悉上
    情。因認被告係涉犯洗錢防制法第2條第2款而犯同法第14條
    第1項之洗錢罪及刑法第30條第1項、第339條第1項之幫助詐
    欺取財罪嫌等語。
貳、按犯罪事實應依證據認定之，無證據不得認定犯罪事實；不
    能證明被告犯罪者，應諭知無罪之判決，刑事訴訟法第154
    條第2項、第301條第1項分別定有明文。又認定不利於被告
    之事實，須依積極證據，苟積極證據不足為不利於被告事實
    之認定時，即應為有利於被告之認定，更不必有何有利之證
    據；且被告否認犯罪所持之辯解縱屬不能成立，仍非有積極
    證據足以證明其犯罪行為，不能遽為有罪之認定；而認定犯
    罪事實所憑之證據，雖不以直接證據為限，間接證據亦包括
    在內，然而無論直接或間接證據，其為訴訟上之證明，須於
    通常一般之人均不致有所懷疑，而得確信其為真實程度者，
    始得據為有罪之認定，倘其證明尚未達此一程度，而有合理
    懷疑存在時，即應為無罪之判決。 
參、公訴意旨認被告有涉犯上開犯罪嫌疑，係以被告之供述、證
    人即告訴人張玉英、黃柏翰、王美葉、高瑞蓮及蔡秀月之證述
    、張玉英提供之匯款回條聯、黃柏翰所提供之網路銀行明細內
    容擷圖畫面影本、王美葉提供之郵政跨行匯款申請書、高瑞蓮
    所提供之自動付款交易明細表影本、蔡秀月所提供之郵政跨行
    匯款申請書影本及陽信銀行函覆之被告開戶資料表、客戶對帳
    單、玉山銀行函覆之被告存戶個人資料、交易明細各1份為證據
    。
肆、訊據被告堅詞否認有何幫助詐欺取財及洗錢之不確定故意，
    辯稱：「我是急著找工作，他說手工代工換取材料費需要本
    子才行，一本可以換100件的材料，他說要本子都要交出去
    ，這樣我才不會跑掉，對方說要密碼，我就給他了，我是看
    臉書PO文加入LINE」等語，經查：　
一、上開陽信及玉山銀行之帳戶係被告所開設並自行持有保管，
    其在109年8月30日某時許，在臺南市○○區○○○000號統一超商
    永嘉門市，以交貨便方式，將其所申辦之陽信銀行帳號000-00
    0000000000號帳戶及玉山銀行帳號000-0000000000000號帳
    戶之存摺、提款卡等資料，寄送給不詳詐騙集團成員使用，並
    以通訊軟體LINE告知提款卡密碼。嗣後告訴人張玉英、黃柏
    翰、王美葉、高瑞蓮及蔡秀月即在附表所示之時間，遭不詳之
    詐騙集團成員以附表所示之方式詐騙後並依指示匯款至被告
    上開二個帳戶內，隨後其等才發覺遭詐騙等情，業據被告供
    承在卷，並據證人張玉英、黃柏翰、王美葉、高瑞蓮、蔡秀月
    於警詢時證述在卷（警二卷第3至39頁），並有張玉英所提
    供之匯款回條聯、黃柏翰所提供之網路銀行明細內容擷圖畫面
    影本、王美葉所提供之郵政跨行匯款申請書、高瑞蓮所提供之
    自動付款交易明細表影本、蔡秀月所提供之郵政跨行匯款申請
    書影本及陽信銀行函覆之被告開戶資料表、客戶對帳單與玉山
    銀行函覆之被告存戶個人資料、交易明細各1份在卷可稽（警二
    卷第65至71、87、97、99頁），足認被告上開陽信及玉山銀
    行帳戶資料確已遭詐騙集團做為匯入詐欺所得款項之工具。
二、不確定故意，係指行為人對於行為之客體或結果之發生，並
    無確定之認識，但若其發生，亦與其本意相符。該結果發生
    主觀上不違背行為人本意係必要、不能欠缺之要件，倘行為
    人只有結果發生高度可能性之認識，尚不足以認定不確定故
    意之存在。
㈠、公訴意旨雖認為，依照常情，一般人申辦帳戶並無難處，一
    般人並無捨棄自己申設帳戶而迂迴向無相當信賴關係之陌生
    人取得帳戶使用之必要，是帳戶資料倘交付予不明人士，極
    易被利用為與財產有關之犯罪工具，被告應可知道此常識，進
    一步可以認定被告在面對不認識之人請求提供帳戶資料，客
    觀上可以預見目的在於不法。且近年來以各類不實電話內容而詐
    欺取財之犯罪類型層出不窮，該等犯罪，多數均係利用他人帳戶
    作為詐欺所得財物之出入帳戶，業經媒體廣為披載。是依一
    般人通常之知識、智能及經驗，均已詳知向陌生人購買、承
    租或以其他方法取得帳戶者，多係欲藉該帳戶取得不法犯罪
    所得，且隱匿帳戶內資金之實際取得人之身分，以逃避追查。
㈡、然而，常情這件事來說，應屬一般生活在同一社會中之民眾
    集最大公約數之認知之總體說法，或為人做為生活常識，或
    是個人做為行事信念，抑可能只是尚非確定正確之想法，三
    者間對人之約束或內心對事務看法甚至是行為方向，程度猶
    有不同。且「常情」終究是一個不成文、沒有客觀標準事實
    可供我們來做為比對、依循的。換言之，所謂「常情」是一
    個以抽象的模式所進行的描述、闡示，其中可能隱含著提出
    這個常情說法者的個人價值判斷。不可否認的是，或許提出
    這個說法的人也是根據著所謂大眾的價值判斷來揭示這個標
    準，然而，這個標準在面對到個案事實狀況，基礎的事實情
    節，是否可以引起該名當事人可以聯想到自己的個案與上開
    所謂「常情」標準的關連性，進而誘發並表現出自己應是「
    大眾」一部分，且應該要有符合大眾相同認識下做為行為忖
    度之標準，尚屬未明。進一步言之，在個案中使用常情來論
    理，並非錯誤，只是它終歸是常情，並非積極證據。我們在
    刑事案件使用它時更應注意個案事實的不同（包括了行為人
    學識、經歷、智識等個人因素）及顯示之證據（有沒有與上
    開常情應展現之事實有差異），還有行為人對上開差異表示
    出來的反應等節，判斷行為人所面對理解的狀況即屬「常情
    」，並進一步做出與常情相悖的行為，我們才能對此做不利
    之推論。不能無視個案內容，僅以因為常情所以應該如何，
    行為人是一般人所以也應該如何，所以他不照做就是主觀上
    要與法敵對，如此推論行為人之主觀意思，尤易流於危險恣
    意。
㈢、是以，提供自己帳戶予他人之原因非一，基於有意幫助他人
    犯罪者固然存在，因被騙、遺失或遭利用（即上開個案事實
    與常情差異）之情形，亦屬社會存在的現象，提供帳戶供人
    使用，非必然等同或可逕論係出於幫助他人實施犯罪之故意
    ，且一般人對於社會事物之警覺、風險之認知、評估及決定
    能力，亦會因某些因素限制而有所不同，處於急迫、恐慌或
    權力不對等下之人，判斷能力確實可能不如常人般理智，往
    往無法察覺異狀，而為合乎常理之決定。是該主觀之幫助犯
    罪故意有無，仍應依個案事證顯示之態樣予以認定。
1、 被告在警詢中供稱：「我於109车8月30日許，在網路應徵做
    手工藝品的工作，我就透過網路上留的通訊軟體line的ID與
    對方聯繫，我不知道對方是詐騙集團，對方要我提供帳戶存
    摺及提款卡換取以手工材料，我就依照對方指示將我的存摺
    及提款卡寄出給對方。他說是在作珠寶公司的業務經理，要
    招聘手工的兼職，表示不需要押金，但是需要我提供金融帳
    戶的存摺簿及提款卡給他們先審核，等通過後，會通知我，
    我當時表示同意，透過統一超商店到店的寄送服務，將該陽
    信商業銀行帳戶000000000000號的存摺簿及提款卡寄送給對
    方，所以才會被利用。提款卡密碼是我提供給對方的」等語
    （警二卷第5至11頁）。復於偵查中供稱：「109年8月29 日
    ，我在臉書看到徵才廣告，對方說他們是珠寶公司在徵手工
    人員，我用LINE與對方暱稱『美涵』之人聯絡，『美涵』請我加
    入暱稱為『可愛的齡』之人為好友，並請我提供我的金融帳戶
    資料以供審核避免跑單。我就於109年8月30日在我家附近的
    統一超商永嘉門市以交貨便方式將我的上開帳戶存摺、提款
    卡寄出給對方。我的提款卡密碼是用LINE告訴對方的，因為
    對方說要將薪水轉到我的戶頭。（問：你不會覺得轉帳需要
    提供你的提款卡密碼很不合理？）因為我當時急著找工作，
    我沒有想那麼多」等語（偵卷第13至14頁）。
 2、而被告上開說法，被告於偵查中及本院審理時均提出與要求
    提供帳戶資料之對方臉書聯絡及LINE的對話紀錄為證。一名
    「張惠筑」之人在「台南工作市（找台南求職)」社團中有
    如下之貼文「【家庭兼职、不收押金！不收保證金！不收證
    件】(領薪：日領、月領、週領皆可)有興趣+LINE，KM88574
    。日領1500以上，月領20000至50000元。強調絕對絕對絕對
    絕對合法。強調百分之百不需要花費」（警二卷第108、109
    頁）。而被告加入LINE後，即有一名「可愛的齡」即名稱「
    彥伶」之人和被告對話。對方向被告表示其係珠寶公司的業
    務經理，並向被告說明兼職係在家串珠子的手工工作方式，
    薪水計算方式及如何交付薪水。被告詳問手工製作方法後，
    對方甚至拍照展示如何串珠，進而拍合約書內容給被告閱覽
    。在被告問公司名稱時，對方還提出皇冠珠寶股份公司材料
    購買證明書之公司照片，其中記載有公司名稱、資本額、負
    責人及所在等各項資料。過程中更一再向被告保證是正規合
    法的公司並有實體店面。而被告在過程中多次詢問工作方式
    、內容，如何取得手工材料，寄回手工材料成品之運費負擔
    問題（本院卷第49至57頁），還表示「這個做好要PO給妳們
    看嗎」，對方還進一步說「恩恩，要先給我們看，然後先給
    你一半的薪水，收到後再和你另外一半的」（本院卷第61頁
    ），完成工作待驗收後才給另一半尾款。過程可知悉被告是
    確實在詢問、洽談工作內容，重點是放在如何做好工作而詢
    問，與一般求職的狀況無異。被告並無因帳戶使用目的覺得
    異常、可疑而一再詢問帳戶使用相關事項。再者，依此被告
    與對方訊息對話過程，對方使用了各項說法甚至提出書面資
    料來取信被告，以被告回應之內容，被告確實相信其是在應
    徵正常之工作，對方提出之資料並不是一個難以說服或使人
    相信工作訊息，則被告可預見交付帳戶之不法認識是否存在
    ，即生疑問。
 3、公訴意旨雖稱交付帳戶即可一本帳戶會在薪資以外額外補助
    5千元，此為簡易的賺錢方法，顯有違常情，被告應可分辨
    此點而發覺異常，其交付帳戶顯係貪圖不法利益等語。然而，
    觀察被告所提出之LINE對話紀錄，其應徵工作時，關於交付
    帳戶對方的說法係「因為用你的帳戶購買我們可以減少稅金
    的開支，然後給你一定的補貼，一本帳戶是補5000元給你喔
    ，我們是互惠互利的」（本院卷第55頁）。可知對方表示因
    為要用被告提供之帳戶來購買材料，所以公司可以因此獲得
    稅金的開支而因此給予被告補貼。對方有針對使用帳戶目的
    而提出一個說法，對被告而言，其並不了解所謂公司「內部
    」經營的模式或進出貨購買、支應貸款的流程，更遑論在對
    方提出因額外使用帳戶可以幫助減稅，給予補助之說法時，
    被告有能力可以去發覺異常，不能逕因提供帳戶即可以額外
    獲得補助此點，即認悖於常情，無視對方尚有告知其他資訊
    來誘使被告，無法發覺異常。又依被告之LINE對話內容可知
    ，上開提供帳戶僅是薪資以外的帳戶使用補貼，被告仍需提
    供自己做手工製品之勞務，才能按件計酬獲得薪資（警二卷
    第116頁），此不僅是對方告知之工作約定，也是被告主觀
    上認知之內容，要與單純提供帳戶即可不勞而獲取得高額報
    酬全然不同，不能僅偏重於以被告提供一個帳戶即可獲得5
    千元，即認為這是異常資訊，並認為被告亦可發覺可疑，猶
    圖為不法利益而提供帳戶。再者，依被告提出之資料，並無
    法知道一本帳戶補貼5千元之使用期限或是減免之稅款為何
    ，倘對方公司使用帳戶10年，該補貼款是否不成比例，猶可
    認為是簡易賺錢方法，似有疑問。故被告有無不法認識，仍
    應以整體證據資料所顯示被告當下之心態來認定，不能僅賴
    所謂「常情」一概而論。
 4、被告與對方之LINE對話紀錄雖然曾經向對方表示「可以一手
    交簿子一手交貨嗎」（偵卷第27頁）。然觀卷內LINE對話紀
    錄，被告向對方為上開表示後，對方說「公司收到你的帳戶
    後，我會找你當面簽署一份合約書，簽署好了，把你的補助
    金先現金給你，然後把你的手工材料和帳戶再退還給你；我
    先把合約書傳給你多了解OK嗎」、「是這樣的，你把帳戶寄
    到我們公司，公司收到你的帳戶後我會過去找你當面簽一份
    合約書，簽署好了把你的手工材料和帳戶退還給你」（偵卷
    第27頁、本院卷第59頁）。可知對方一再表示需先收到被告
    之帳戶以供審核，才會交付手工材料，則被告非無可能是為
    了要早日取得手工材料製作，才會提出該提議希望能馬上受
    審核並取得貨物，以被告係說「一手交錢、一手交貨」而非
    「可以一手交錢，一手交補助款」，足徵被告主觀重點係想
    要取得工作以勞力獲得報酬，而非急於獲得補助現金。此觀
    被告在本院審理時供稱：「一手交簿子，一手交貨我的回答
    是比較安心，想說能交手工材料我都覺得OK」等語即可得知
    （本院卷第198頁），自不能以上開句子認為被告當下已覺
    得對方提供帳戶之目的可疑，猶貪圖利益交付。
 5、被告於109年9月7日接到銀行人員來電，告知有帳戶異常，
    其去查詢後才發覺其上開帳戶已遭列為警示帳戶，其並在同
    日前往報案，業據被告供承在卷（警二卷第9頁）。又被告
    在本院審理時供稱「我一開始接觸臉書PO文是張惠筑，警卷
    第11頁是因為當時我已經知道我被詐騙了，事後我才找到這
    個人，所以我質問他」等語（本院卷第196、197頁）。依卷
    內臉書訊息，被告向該名「張惠筑」之人表示「是妳的成員
    拿的」、「妳在臉書PO的職缺。美涵聯繫不上」、「妳不是
    她們的一員嘛!」、「妳不知道她們是詐騙集團嗎?」（警二
    卷第110頁）。可知被告事後就遭以工作之不實說法騙取帳
    戶這件事，感到生氣憤怒，並進而質問臉書PO文者。依此反
    應，更難認定被告不在乎他人隨意使用其帳戶做為詐欺工具
    ，而具未必故意。
 6、被告為高職畢業，數年前曾從事家庭代工工作，當時並無需
    交付帳戶資料，之後被告前也從事相當多工作，獲得薪水僅
    需轉帳，並無需要帳戶資料，此確屬被告自承明確之生活經
    驗（本院卷第183頁）。然而，現今社會工作的種類繁多，
    因應民眾日異更新之生活模式而相應所生之工作內容、進行
    模式已不如以往。被告雖有一定教育程度，但工作經驗多屬
    事務性、單純作業之勞力工作，對社會各種工作實際進行的
    模式是否全然可以知悉並掌握正確資訊，不無疑問。且卷內
    所能看出的是被告應徵之公司，係要以被告帳戶先購買材料
    再拿材料給被告並退還帳戶資料，此涉及公司財產取得及產
    品是否可順利給可信之人製作等重要事項，是當對方表示帳
    戶係要先審核才能給材料，以被告之認知極可能是符合被告
    之邏輯及判斷。被告並非長期都是專精某種工作、熟稔於某
    種事務之流程大小細節，遇到相同該事務可以輕易利用其經
    驗判斷合理與否，被告本件係遇到不同的工作、不同的工作
    資訊，難僅以被告以往經驗，未予細究差別，而得出對其不
    利之結論。
㈣、綜上所述，依一般正常人的道德層次所反應的狀態是認知「
    不做違法的事」，但每人所面對的個案事實及依生活經驗、
    成長背景所具備警覺之能力，有所不同。似不能以常情如何
    概括的認為，每個人都應該可以做出相同判斷，區辨違法與
    否的說法來速食去處理每個案件。尤其在面對有其他地刻意
    提供不實資訊包裝不法目的時，他人之錯誤引導下，更考驗
    著每個人消化、察知細節、判斷事情合理之能力。縱可能有
    未免周全（此周全是指事後其他第三者之評斷），也難以認
    為行為人當下確實有發覺可疑之處（事後思慮欠缺都是事後
    檢視的，行為人當下可能覺得周全)，此俱為刑事案件受騙
    者相同之徵象，則依卷內事證，不能夠排除被告是受騙而交
    付帳戶資料，難確認其具有幫助詐欺取財及洗錢罪之不確定
    故意，即不能科以其前開罪責。公訴意旨認被告涉犯前揭罪
    嫌所提出之證據，均不足為被告有罪之積極證明，應認舉證
    尚有未足，自應為被告無罪之諭知。
據上論斷，應依刑事訴訟法第301條第1 項前段，判決如主文。
本案經檢察官周盟翔提起公訴，檢察官吳梓榕到庭執行職務。
中　　華　　民　　國　　110 　年　　8 　月　　12 　　日
　　　　　　　　　刑事第十一庭  審判長法　官　劉怡孜
　　　　　　　　　
　　　　　　　　　                    法  官  陳欽賢
　　　　　　　　　
　　　　　　　　　                    法  官  潘明彥
以上正本證明與原本無異。
如不服本判決應於收受本判後20日內向本院提出上訴書狀，並應
敘述具體理由。其未敘述上訴理由者，應於上訴期間屆滿後20日
內向本院補提理由書狀（均須按他造當事人之人數附繕本）「切
勿逕送上級法院」。
  　　　　　　　　　　     　　　　　書記官　黃瓊蘭
中　　華　　民　　國　　110 　年　　8 　　月　　17　　日

附表：
編號 被害人 詐騙時間（民國）、方式 匯款時間（民國）、地點及方式 匯款額 （新臺幣） 人頭帳戶 1 張 玉 英（提出告 訴） 詐騙集團成員於109年8月29日某時許，撥打電話予告訴人張玉英，佯稱：為告訴人朋友臨時需要金錢花用云云，致其陷於錯誤而匯款。 於109年9月1日10時7分許，在雲林縣○○鎮○○○00號華南商業銀行虎尾分行，以臨櫃匯款方式。 15萬元 上開被告陽信銀行帳戶 2 黃 柏 翰（提出告 訴） 詐騙集團成員於109年9月2日前某時許，在 旋轉拍賣APP上刊登販賣相 機 的廣告，致告訴人黃柏翰陷於錯誤而下單訂購匯款。 於109年9月2日14時5分許，在宜蘭縣○○鄉○○村○○○○○○巷0號居所，操作網路銀 行轉帳方式。 1萬5,000元 上開被告陽信銀行帳戶 3 王 美 葉（提出告 訴） 詐騙集團成員於109年8月31日9時20分 許，撥打電話予告訴人王美葉，佯稱：為告訴人朋友美惠因有困難需要借錢周轉云云，致其陷於錯誤而匯款。 於109年9月3日10時27分許，在臺中市○○區○○○000號清泉崗郵局，以臨櫃匯款方式。 3萬元 上開被告玉山銀行帳戶 4 高 瑞 蓮（提出告 訴） 詐騙集團成員於109年9月2日17時許，撥打電話予告訴人高瑞蓮，佯稱：為告訴人姪子裕凱因與朋友合夥投資缺錢云云，致其陷於錯誤而匯款。 於109年9月3日12時25分許，在臺北市○○區○○○00號第一商業銀行木柵分行，操作銀行自動櫃員機 轉帳方式。 3萬元 上開被告玉山銀行帳戶 5 蔡 秀 月（提出告訴） 詐騙集團成員於109年9月2日15時許，撥打電話予告訴人蔡秀月，佯稱：為告訴人朋友阿惠向其借錢云云，致告訴人陷於錯誤而匯款。 於109年9月3日12時49分許，在臺中市○○區○○○000號沙鹿郵局，以臨櫃 匯款方式。 3萬元 上開被告玉山銀行帳戶